【裁判字號】    97,消債清,113
【裁判日期】    980227
【裁判案由】    清算事件
【裁判全文】
臺灣板橋地方法院民事裁定           97年度消債清字第113號
聲  請  人  甲○○原名  乙○.
代  理  人  青含國律師
上列當事人因消費者債務清理事件聲請清算，本院裁定如下：
    主  文
清算之聲請駁回。
聲請費用由聲請人負擔。
    理  由
一、按「聲請更生或清算不合程式或不備其他要件者，法院應以
    裁定駁回之，但其情形可以補正者，法院應定期間先命補正
    」，消費者債務清理條例（下稱本條例）第8 條定有明文。
    又「債務人與金融機構協商成立者，不得聲請更生或清算。
    但因不可歸責於己之事由，致履行顯有重大困難者，不在此
    限」；「本條例施行前，債務人依金融主管機關協調成立之
    中華民國銀行公會會員辦理消費金融案件無擔保債務協商機
    制與金融機構成立之協商，準用前項之規定」，復為本條例
    第151 條第5 項、第6 項所明定。又聲請更生或清算不合程
    式或不備其他要件者，法院應以裁定駁回之，但其情形可以
    補正者，法院應定期間先命補正，復為同條例第8 條所明定
    。依其立法理由可知，債務清償方案成立後，固由債務人按
    其條件履行，惟需於其後發生情事變更，在清償期間收入或
    收益不如預期，致該方案履行困難甚或履行不能，因不可歸
    責於己，始能聲請更生或清算，此項規定旨在避免債務人任
    意毀諾已成立之協商，濫用更生或清算之裁判上債務清理程
    序，蓋以債務清償方案係經當事人行使程序選擇權所為之債
    務清理契約，債務人應受該成立之協議所拘束，債務人既已
    與金融機構協商成立，如認該協商方案履行有其他不適當情
    形，自仍應再循協商途徑謀求解決。
二、按本件債務人具狀向本院聲請清算，核其主張略以：伊因有
    不能清償債務情事，前已依金融主管機關協調成立之中華民
    國銀行公會會員辦理消費金融案件無擔保債務協商機制，與
    其最大債權機構臺灣安泰商業銀行股份有限公司達成協商，
    協議還款金額為每月新臺幣（下同）13,708元。然因(一)聲請
    每月收入扣除協商應還款金額後，無法維持最低基本生活，
    (二)工作轉換致收入減少，(三)兒子出生致支出增加，故有不可
    歸責於己致履行顯有重大困難之事由。爰依法聲請裁定准予
    清算云云。
三、按聲請人於本件清算聲請前，曾依金融主管機關協調成立之
    中華民國銀行公會會員辦理消費金融案件無擔保債務協商機
    制，於民國95年5 月25日與最大債權機構達成協商，其條件
    為自95年6 月起分100 期，利率5 ％，按月繳付13,708元，
    此有協議書及無擔保債務還款計劃在卷可稽（本院卷第17、
    18頁）。乃其僅繳款至96年5 月間，其後即毀諾乙節，亦有
    繳款紀錄在卷可憑（本院卷第68至70頁）。準此，本件聲請
    人聲請清算，首應審究者，乃聲請人是否符合本條例第151
    條第5 項但書（按為第6 項所準用）所稱「不可歸責於己之
    事由致履行顯有重大困難」之要件？本院查：
  (一)聲請人雖主張其有不可歸責於己致履行顯有重大困難之事由
    ，然此部分僅具聲請人提出「不可歸責於己釋明書」（本院
    卷第8 頁）為其論據，惟細繹其內所述聲請人每月實際收入
    20,000元云云，顯與聲請人所同時陳報之財產及收入狀況說
    明書中所載聲請人自承前兩年收入合計217,130 元（平均一
    年收入約為108,565 元、每月收入約為9,047 元，本院卷第
    5 頁）乙情已有未符；再者，依上開「不可歸責於己釋明書
    」所載，聲請人於「聲請前兩年」就「孩子保姆費」所支出
    之金額每月為15,000元、合計達360,000 元，然觀諸聲請人
    之子丙○○係在96年7 月29日方始出生，此有戶籍謄本在卷
    足佐（本院卷第10頁），迨至本件聲請人於97年10月15日提
    出本件聲請之際（此有本院收狀戳在卷可參，本院卷第4 頁
    ），其時間至多亦不過16個月，縱認聲請人所謂保姆費每月
    支出數額無訛，聲請人於提出本件聲請之前當頂多亦不過曾
    支出保姆費總計240,000 元而已，較諸聲請人所述前述數目
    差距遠甚，益證聲請人非但此部分陳述確有不盡不實之處。
    遑論聲請人既於財產及收入狀況說明書指稱中聲請人就生活
    必要支出為每月10,000元、孩子保姆費每月15,000元如前所
    述，是依此合計其每月支出當為25,000元，顯然超過聲請人
    於不可歸責於己釋明書所自稱之每月實際收入20,000元，然
    考之則聲請人如何解決其自子女陳○○出生以來之生活費用
    差額？乃其於不可歸責於己釋明書及財產及收入狀況說明書
    之內容既有諸多可疑而難以索解之處，故經本院於97年11月
    17日裁定命聲請人詳為補正「應具體說明曾經協商成立，係
    因何不可歸責於己之事由，致履行顯有重大困難，並應提出
    證明文件」、「陳報聲請前2 年內收入及必要支出之數額、
    原因及種類，並應提出證明文件... 」等情事，該裁定並已
    於97年11月21日送達於代理人，此有本院送達證書在卷可稽
    （見本院卷第41頁）。乃聲請人於收受本院上開裁定後，除
    曾檢具保姆費用支出、醫療費用收據以及若干統一發票外（
    本院卷第58至67頁），然對於彼在聲請前每月支出超逾其所
    謂每月必要支出之數額之部分其金錢來源究竟如何，則始終
    無法詳為說明並舉證以實其說，自難認聲請人業已遵期確實
    補正上開事項，乃無可疑。
  (二)又本院雖又於上開裁定內，併命聲請人補正「財產目錄及最
    新證明文件... 保險單... 所謂保險單係指含以本人及配偶
    、未成年子女、父母為要保人或受益人之人壽保險單及儲蓄
    性、投資性保險單」等事項，惟聲請人迄今均未陳報有此部
    分資料可稽。然細繹聲請人陳報之其於兆豐國際商業銀行新
    店分行所開立之帳戶「客戶存款資料明細表」所載，聲請人
    於95年9 月25日曾經支出「保險費」97,910元予對象名為「
    安泰」之機構，且更在其後之96年8 月7 日自名為「安泰人
    壽保險股份」之機構受領44,000元（本院卷第69頁），堪信
    聲請人對外應有投保人壽或儲蓄性、投資性保險等保險契約
    之情事，或者為上開保險契約之受益人無疑。然其始終既均
    未敘明此部分情節之存在，可見聲請人並未配合法院而為協
    力行為，足認其實欠缺清理債務之誠意，要無加以保護之必
    要（消費者債務清理條例第9 條）。
  (三)又依聲請人主張其所謂之不可歸責事由內容，其一係稱因聲
    請人每月收入僅20,000元，扣除每月依協商條件應清償之金
    額後，無法維持最低基本生活云云。惟依聲請人陳報之兆豐
    國際商業銀行新店分行客戶存款資料明細表所示，聲請人於
    95 年5月25日協商前3 個月任職於「科通股份有限公司」期
    間之平均實領薪資為26,001元（計算方式：【27,332＋26,
    063 ＋24,607】3 ＝26,001，小數點以下四捨五入，本院
    卷第68頁），扣除協商成立每月需行繳款之金額後，仍有超
    逾萬元之剩餘；遑論依聲請人所陳報之前述兆豐銀行「客戶
    存款資料明細表」所載，聲請人於協商成立後，尚自安泰人
    壽保險公司、保誠人壽等處取得合計超逾10萬元之款項（本
    院卷第69頁），可見聲請人其收入來源顯然非僅薪資一途而
    已，足見協商還款之條件尚未超出聲請人之償債能力，聲請
    人應無所謂協商成立後有「無法維持最低基本生活」之情形
    存在。其次，聲請人雖另陳稱其因工作轉換致收入減少，亦
    屬不可歸責於己之事由云云，惟依其陳報之「財產及收入狀
    況說明書」所載，其於96年度於「美商渥特（股）公分台灣
    分公司」之收入僅為16,904元而已，但依本院依職權向勞工
    保險局函查結果，其在96年間於該公司任職之時間幾達2 月
    ，而每月投保薪資超過2 萬元，此有勞工保險局97年11月27
    日保承資字第09710394860 號函及所附聲請人投保資料存卷
    足按（本院卷第72、73頁），可知聲請人並未於其陳報之「
    財產及收入狀況說明書」內確實陳報其收入狀況甚明，是知
    聲請人對其收入所得難免有所隱瞞，則其所謂因轉換工作致
    收入減少乙語是否真正即非無疑。甚至聲請人雖復以其子丙
    ○○於96年7 月29日出生，而此事由亦為導致聲請人無力履
    行協商條件原因之一，惟依卷附戶籍謄本所載，暨參酌民法
    第1086條、第1089條等規定，該未成年人丙○○之扶養義務
    人除聲請人外，尚有其生父丁○○（本院卷第10頁），倘若
    聲請人無力獨自負擔扶養之責任，丙○○之生父當亦難卸此
    扶養責任，何況參酌聲請人自產下丙○○後迄今，其債務數
    額相較協商成立之際（為1, 119,22 8 元，見卷附無擔保債
    務還款計畫所載，本院卷第18頁）非但並無增加，反有減少
    之情形（為950,504 元，見卷附聲請人之債權人清冊，本院
    卷第6 頁），可見聲請人確有足夠之能力扶養丙○○，是知
    聲請人以丙○○之出生作為本件履行顯有重大困難之聲請清
    算原因之一，亦難認為可取。
四、從而，本件聲請人主張其有不可歸責之事由，致依原協商條
    件履行顯有重大困難之情事等情既無可採，即屬清算之要件
    有所不備，且聲請人亦未依本院上開裁定內容予以切實補正
    ，益堪信並無聲請債務清理之真意。是參酌上開說明，自應
    駁回其本件清算之聲請，爰裁定如主文。
中    華    民    國    98    年    2     月    27    日
                  民事第二庭法  官  蕭胤瑮
上為正本係照原本作成
如不服本裁定，應於裁定送達後10日內，以書狀向本院提出抗告
，並繳納抗告費新臺幣1千元
中    華    民    國    98    年    2     月    27    日
                            書記官  粘建豐


司法院資訊處製作；財團法人民間司法改革基金會備份。
